【裁判字號】    95,訴,308
【裁判日期】    970820
【裁判案由】    債務不履行損害賠償
【裁判全文】
臺灣宜蘭地方法院民事判決               95年度訴字第308號
原      告  丁○○
訴訟代理人  丙○○
訴訟代理人  侯傑中律師
被      告  財團法人天主教靈醫會羅東聖母醫院
法定代理人  呂鴻基
訴訟代理人  林世超律師
上列當事人間債務不履行損害賠償事件，本院於民國97年7月31
日言詞辯論終結，判決如下：
    主  文
原告之訴及假執行之聲請均駁回。
訴訟費用新台幣壹萬柒仟柒佰參拾壹元由原告負擔。
    事實及理由
一、原告起訴主張：
（一）緣原告之子游景茂（民國49年3月26日生）於95年5月20日
      感覺左腳無力，嘴角有流口水之情形，經送被告醫院急診
      ，醫生就診後初步判斷為疑似梗塞性中風住院治療（原證
      三），並有作腦部斷掃瞄，從95年5月20日起至同年5月30
      日期間，游景茂之病情亦相當穩定。5月30日下午，游景
      茂由家屬所聘僱之看護以輪椅將游景茂推至被告醫院內科
      ，進行包括Complicated、移位訓練Moving training 、
      日常生活訓練ADL training、上肢下肢功能訓練（U/E or
      L/E function）及協調訓練（Comitance training）等復
      健項目（原證四）。游景茂約於下午15時整進入復健室，
      隨即由復健人員以小捶子敲擊游景茂之手肘，游景茂因有
      痛麻反應而顫動，復健人員再為游景茂做雙手互拉之動作
      後，游景茂突然兩眼上吊、口吐白沫、雙手曲屈、僵硬，
      復健人員乃告訴游景茂家屬所聘僱之看護將游景茂扶起，
      但因游景茂出現意識不清之狀況，復健人員乃要求看護讓
      游景茂平躺，並跟看護稱休息一下就會好。惟至同日15時
      10分許，看護發覺游景茂似乎不對勁，乃要求被告醫院復
      健人員立即處理，但被告醫院復健人員卻搪塞只要讓游景
      茂休息一下就好。但游景茂之情況仍然不見好轉，在看護
      不斷要求之下，被告醫院始於15時19分為游景茂急救，經
      醫師診斷後認為應係休克、呼吸衰竭及腦中風。自此游景
      茂之生命跡象即十分微弱，終至95年6月9日因腦中風引發
      心肺衰竭死亡（原證二死亡證明書）。
（二）查游景茂於復健當中突然癲癇發作，固為不可預見，且游
      景茂於被告住院期間之主治醫生亦稱即便游景茂從無癲癇
      病史，但中風病患有百分之十的機率引發癲癇。然游景茂
      於95年5月20日住院當天所做之腦部斷層掃瞄顯示為「腔
      隙血管梗塞」（原證五），但游景茂於同年5月30日急救
      之後所做之腦部斷層掃瞄卻顯示「左腦缺氧性病變」（原
      證六）。按「當人體因呼吸心跳終止時，心臟腦部及器官
      組織均將因缺乏氧氣之供應而漸趨壞死，在臨床上我們可
      以發現患者的嘴唇、指甲及臉面的膚色由原有的正常色漸
      趨深紫色，而眼睛的瞳孔也會漸次的擴大中，…，在四分
      鐘內迅速急救確實做好CPR（心肺復甦術）時將可保住腦
      細胞之不受損傷而完全復原，在四到六分鐘之間則視情況
      之不同腦細胞或有損傷之可能，六分鐘以上則一定會有不
      同程度之損傷，而延遲十分鐘以上則肯定會對腦細胞造成
      因缺氧而導致之壞死」（摘自內政部消防署網站，原證七
      ），倘若95年5月30日被告醫院復健人員即時為突發癲癇
      之游景茂施以CPR急救，則游景茂絕不會產生「左腦缺氧
      性病變」之病症，亦不會於95年6月9日因腦中風引發心肺
      衰竭而死亡。而95年5月30日當日，游景茂於15時許開始
      接受復健後不久即出現疑似癲癇症狀，直至15時十分許看
      護要求醫護人員處理，但醫護人員卻仍稱讓游景茂休息一
      下就好，直至15時19分開始為游景茂急救，恐早已失去急
      救之黃金時間。
（三）按「債務人之代理人或使用人，關於債之履行有故意或過
      失時，債務人應與自己之故意或過失負同一之責任」、「
      因可歸責於債務人之事由致為不完全給付者，債權人得依
      關於給付遲延或給付不能之規定行使其權利」、「債務人
      因債務不履行致債權人之人格權受侵害者，準用第192條
      至第195條及第197條之規定負損害賠償責任」、「受任人
      因處理委任事物有過失，或因逾越權限之行為所生之損害
      ，對於委任人應負賠償責任」、民法第224 條前段、第
      227條、第227條之1、第544條訂有明文。醫師或醫院所提
      供特殊之醫療技能、知識、技術與病患訂立契約，係屬醫
      療契約，我國學說及實務見解認為係屬委任契約或近似於
      委任之非典型契約，故民法債偏關於委任契約一節之規定
      ，在與醫療行為不相抵觸之情形下，應當有所適用。又當
      病患前往醫療院所就診，若該醫療院所並非醫師個人所開
      立，則醫療契約當事人應為病患與醫療機構，而醫師為其
      履行輔助人。查游景茂因疑似梗塞性中風前往被告醫院就
      醫，期間均依醫師指示進行治療復健，95年5月30日15時
      許因復健中突發癲癇，經游景茂家屬聘僱之看護一再向護
      士請求協助，護士均稱讓游景茂休息一下就好，直至當日
      15時19分，醫院才啟動急救，而游景茂亦因腦部缺氧過久
      而產生「左腦缺氧性病變」，則依上開說明，被告醫院應
      負債務不履行之責任。
（四）又本件被告醫院應負債務不履行之損害賠償責任之外，亦
      同時該當侵權行為之要件。按「因故意或過失，不法侵害
      他人之權利者，負損害賠償責任」、「受僱人因執行職務
      ，不法侵害他人之權利者，由僱用人與行為人連帶負損害
      賠償責任」、「不法侵害他人之身體或健康者，對於被害
      人因此喪失或減少勞動能力或增加生活上之需要時，應負
      損害賠償責任」、「不法侵害他人之身體、健康、名譽、
      自由、信用、隱私、貞操，或不法侵害其他人格法益而情
      節重大者，被害人雖非財產上之損害，亦得請求賠償相當
      之金額」，民法第184條第1項前段、第188條第1項、第
      193條第1項、第195條第1項前段訂有明文。今被告醫院所
      雇用之護士對於游景茂出現癲癇之症狀，未能及時發現處
      理，又在游景茂家屬所聘僱之看護發覺有異並向護理人員
      求助，護理人員仍稱休息一下就好，而置游景茂癲癇發作
      不加理會，致游景茂腦部缺氧過久發生病變，最後因腦中
      風引發心肺衰竭死亡，其間有相當因果關係，已如前述。
      被告醫院身為僱用人，自當與受僱之醫護負連帶損害賠償
      責任。
（五）原告請求金額新台幣（下同）1,685,000元，明細如下：
    １丙○○之喪葬費用共計36萬5000元（證八）。
    ２游景茂之墳墓建造費計32萬元（證九）。
    ３原告身為游景茂之父親，白髮人送黑髮人之痛，實非筆墨
      得以形容，爰請求非財產上之損害100萬元整。
（六）並聲明：
    １被告應給付原告168萬5000元，及自起訴狀繕本送達翌日
      起至清償日止，按年息5％計算之利息。
    ２願供擔保，請准宣告假執行。
二、被告求為判決：原告之訴駁回，如受不利益判決，願供擔保
    請准宣告免為假執行，其答辯意旨略以：
（一）原告之子游景茂係於95年5月20日入被告醫院急診室急診
      ，因懷疑是腦中風而收住院，接受進一步檢查與治療，於
      95年5月30日轉入加護病房，並於95年6月9日出院，合計
      住院計20日，其入院初診時病狀為右側腦中風導致左側無
      力，慢性精神分裂症，95年6月9日出院時症狀包括：1.急
      性呼吸衰竭及休克、心肺復甦術後，伴隨缺氧性腦病變2.
      心臟冠狀動脈疾病及續發性心肌梗塞與心律不整3.右側腦
      梗塞伴隨進行性腦中風，和右內頸動脈嚴重狹窄4.肺炎併
      敗血症5.上腸胃道出血6.急性腎衰竭7.慢性精神分裂症8.
      糖尿病。
（二）游景茂入院當日早晨，當時有流口水及全身無力情形，因
      主訴有上開病症，懷疑是腦中風而收住院，並接受進一步
      檢查與治療。住院後，經身體理學檢查發現有嘴角歪斜及
      左側肢體偏離、腦部電腦斷層檢查顯示右腦有梗塞性陰影
      ，確為梗塞性腦中風，開始予抗血小板及降腦壓藥物治療
      ，住院第六天（即5月25日）病情穩定，開始接受復健治
      療，於5月30日下午進行復健治療時，突然癲癇發作併有
      休克現象，急救隨即展開。病患於接受心肺復甦術後，立
      即轉入加護病房接受治療，於加護病房治療期間，由於血
      壓不穩定併休克現象，給予升壓劑治療，因癲癇尚有發作
      ，抗癲癇藥繼續使用，且安排腦部電腦斷層檢查，檢查結
      果為進行性腦梗塞與缺氧性腦病變，此外病患當時肺部Ｘ
      光片有肺炎現象，在經抗生素治療後，仍有發燒狀況，予
      以胸腔科會診，併抗生素使用，並續拍背抽痰，在經與家
      屬及隨行人士解釋病情後，續用藥物治療及追蹤實驗數據
      ，在95年6月4日中午，病患因突然出現心律不整併低血壓
      ，再次接受心肺復甦術，並給予輸血及抗心律不整藥物等
      治療，加強升壓劑使用，並予以中央靜脈壓力偵測，再次
      追蹤心臟酵素及心電圖，並予以會診心臟科，安排心臟超
      音波檢查，會診感染科，加強抗生素使用，但不幸經過五
      日積極治療後，仍呈現休克現象，且無明顯改善，終於95
      年6月9日因休克引起多重器官衰竭，經急救無效後，於95
      年6月9日凌晨宣告死亡。
（三）被告醫院在復健當日發生癲癇後之醫療處置，及嗣後進行
      之急救處理，並無過失及債務不履行之情事，業據證人己
      ○○、乙○○、戊○○、甲○○證述在卷，且本件醫療糾
      紛經送行政院衛生署醫事審議委員會鑑定結果亦認被告醫
      院之醫療團體於復健當日發生癲癇後之醫療處置，及嗣後
      進行之急救處置，並未發現有疏失之處，此有行政院衛生
      署醫事審議委員會鑑定書足憑。被告醫院實無原告起訴意
      旨之債務不履行及侵權行為之事實。
三、本件不爭執事項：
（一）原告之子游景茂於95年5月20日送被告醫院急救，初步診
      斷疑似腦中風，而收住院，接受進一步檢查與治療。
（二）游景茂住院第六天即95年5月25日病情穩定，開始接受復
      健治療。於95年5月30日下午進行復健治療時，突然癲癇
      發作，併有休克現象，游景茂於接受心肺復甦術後，立即
      轉入加護病房接受治療。
（三）游景茂於加護病房治療期間，由於血壓不穩定併休克現象
      ，給予升壓劑治療，因癲癇尚有發作，抗癲癇藥繼續使用
      ，且安排腦部電腦斷層檢查，檢查結果為進行性腦梗塞與
      缺氧性腦病變，此外肺部Ｘ光片有肺炎現象，經抗生素治
      療後，仍有發燒狀況，經胸腔科會診，併抗生素使用，並
      續拍背抽痰。
（四）95年6月4日中午，病患因突然出現心律不整併低血壓，再
      次接受心肺復甦術，並給予輸血及抗心律不整藥物等治療
      ，加強升壓劑使用，並予中央靜脈壓力偵側，再次追蹤心
      臟酵素及心電圖，並予會診心臟科，安排心臟超音波檢查
      ，並會診感染科，加強抗生素使用，經過五日治療仍呈現
      休克現象，並於95年6月9日因休克引起多重器官衰竭，於
      同日凌晨過逝。
四、本件之爭點為：(一)游景茂於95年5月30日接受復健而發生癲
    癇併發休克之時間？以及被告之處置行為是否有失當？(二)被
    告醫院如構成債務不履行或侵權行為，原告得請求之金額若
    干？
五、得心證之理由：
（一）原告依債務不履行之法律關係主張部分：
      按受任人因處理委任事務有過失，或因逾越權限之行為所
      生之損害，對於委任人應負賠償責任；因可歸責於債務人
      之事由，致為不完全給付者，債權人得依關於給付遲延或
      給付不能之規定，行使其權利，因不完全給付而生前項以
      外之損害者，債權人並得請求賠償。債務人因債務不履行
      ，致債權人之人格權受侵害者，準用第192條至第195條及
      第197條之規定，負損害賠償責任，分別為民法544條及第
      227、第227條之1所明定。又按醫師或醫院提供特殊之醫
      療技能、知識、技術與病患訂立醫療契約，為其診治疾病
      ，其契約性質應屬委任契約或近似於委任契約之非典型契
      約。查，本件原告主張原告之子游景茂經被告醫院診斷為
      疑似梗塞性中風而住院治療，被告醫院為游景茂治療疾病
      ，兩造間成立委任或近似委任契約之非典型契約，為被告
      並不爭執，原告進而主張被告醫院所提供之醫療行為給付
      不完全，因有過失及可歸責事由，致游景茂因而死亡。惟
      被告醫院則否認其於醫療過程有何過失或可歸責事由，並
      以前詞置辯。經查，本件醫療糾紛經本院將相關病歷及卷
      證資料，送請行政院衛生署醫事審議委員會鑑定被告醫院
      對游景茂於95年5月30日當日所施行之復健過程及復健當
      日發生癲癇後之處置等醫療行為有無過失進行鑑定，鑑定
      結果：「綜合病歷紀錄，病人死因為心肺衰竭休克、多重
      器官衰竭死亡。(一)病人主要病症為右中大腦動脈梗塞，中
      大腦動脈栓塞之病人在腦中風後之恢復期間發生癲癇，於
      文獻中早有記載，統計發現4-10%的中風病人會發生腦中
      風後之癲癇。腦梗塞產生癲癇者常為皮質部之梗塞；腦梗
      塞範圍越大越容易發生癲癇。依據兩次電腦斷層檢查，其
      病灶位於中大腦動脈，以皮質部之梗塞為主。在有癲癇之
      腦梗塞病人中，75%之癲癇發生在中風第一個月內；此外
      ，癲癇也被認為是診斷心因性腦血栓之重要指標。(二)腦梗
      塞產生癲癇者發作型態以46-55%大發作是最常見之癲癇型
      態。約6-8%腦梗塞產生癲癇者為癲癇重積狀態，癲癇重積
      狀態是指病人痙  超過30分鐘，或是發生兩次或兩次以上
      連續痙超過30分鐘而其間沒有恢復意識者。病人於5月30
      日下午進行復健治療時，突然兩眼上吊、口吐白沫、雙手
      彎曲、僵硬，診斷癲癇發作合併有休克現象，以後未再恢
      復意識，亦可以屬於癲癇重積狀態。處理原則如下：當癲
      癇發生時，應使病人平躺，維持其呼吸道暢通，穩定生命
      徵候。蘇治療師執行上肢被動關節運動時，病人出現呼吸
      有點喘而身體有關節抽動現象，蘇治療師隨即停止運動，
      讓病人平躺休息，等待抽動現象結束後協助坐起，監測脈
      搏血壓，而第二次測量血壓時為70/60mmHg，立即呼叫同
      仁協助照顧，並找復健科戊○○醫師到場協助檢視病人，
      立即啟動院內999流程，隨即心肺復甦術急救。999急救團
      隊亦急速抵達現場執行CPR（心肺復甦術），其處理原則
      合於醫療常規。癲癇重積狀態是屬於一種痙  持續發作難
      以控制之情況，也可能造成許多併發症產生，包括缺氧、
      腦水腫、橫紋肌溶解症併急性腎衰竭、吸入性肺炎等，也
      要嚴密監測其意識狀態、腦壓上升徵象、是否有肺炎或腎
      衰竭跡象。病人後續產生許多併發症，均儘速積極治療諸
      多病症，然而病危情況並未好轉，最後仍舊不治。腦梗塞
      併發癲癇之病人，其死亡率可以高達31%。羅東聖母醫院
      之醫療團體於復健當日發生癲癇後之醫療處置，及嗣後進
      行之急救處置，尚未發現有疏失之處。」有行政院衛生署
      97 年4月17日衛署醫字第0970205657號書函附之行政院衛
      生署醫事審議委員會編號第0000000號鑑定書一份在卷足
      憑（本院卷第342-345頁），足認被告醫院在復健當日發
      生癲癇後之醫療處置，及嗣後進行之急救處理，並無過失
      及債務不履行之行為存在。從而，原告依債務不履行法律
      關係主張之部分，並無理由。
（二）原告依侵權行為法律關係主張之部分：
      按因故意或過失，不法侵害他人之權利者，負損害賠償責
      任。受僱人因執行職務，不法侵害他人之權利者，由僱用
      人與行為人連帶負損害賠償責任。不法侵害他人之身體或
      健康者，對於被害人因此喪失或減少勞動能力或增加生活
      上之需要時，應負損害賠償責任。不法侵害他人之身體、
      健康、名譽、自由、信用、隱私、貞操，或不法侵害其他
      人格法益而情節重大者，被害人雖非財產上之損害，亦得
      請求賠償相當之金額。其名譽被侵害者，並得請求回復名
      譽之適當處分。固為民法第184條第1項前段及第188條第1
      項、第193條第1項前段、第195第1項前段所明定。惟按就
      侵權行為言，被害人應就行為人因故意或過失，不法侵害
      其權利之事實負舉證責任，此與債務不履行以由債務人證
      明免責事由者，有所不同，最高法院70年度台上字第2550
      號著有裁判可參。又按民事訴訟如係由原告主張權利者，
      應先由原告負舉證之責，若原告先不能舉證，以證實自己
      主張之事實為真實，則被告就其抗辯事實即令不能舉證，
      或其所舉證據尚有疵累，亦應駁回原告之請求（最高法院
      17 年上字第917號判例意旨參照）。經查，原告雖主張被
      告醫院所雇用之護士對於游景茂出現癲癇之症狀，未能及
      時發現處理，又在游景茂癩癇發作不加理會，致游景茂腦
      部缺氧過久發生病變，最後因腦中風引發心肺衰竭死亡，
      其間有因果關係，被告醫院為僱用人，自應與受僱之護士
      負連帶損害賠償責任等語，惟為被告否認，而被告醫院於
      游景茂復健當日發生癲癇後之醫療處置，及嗣後進行之急
      救處置，並未發現有疏失之處，已如前述，而原告復未能
      舉證證明被告醫院所僱用之護士有何過失侵權行為，並導
      致游景茂死亡之結果，則原告依侵權行為損害賠償法律關
      係所為之請求，亦屬無理由。又被告之處置行為並無失當
      之情形，業經判斷如上，則本件其餘爭點已毋庸再加以論
      斷，附此說明。
六、綜上所述，原告本於民法第544條、第227條、第227條之1等
    債務不履行及民法第184條第1項前段、第188條第1項、第
    193條第1項、第195條第1項前段侵權行為之法律關係，請求
    被告醫院給付1,685,000元，及自起訴狀繕本送達翌日起至
    清償日止，按年息5%計算之利息，洵無理由，應予駁回。
七、原告受敗訴判決，其假執行之聲請即失所依據，應併予駁回
    。
八、又本件事證已臻明確，兩造所為之其他主張、陳述並所提之
    證據，經審酌後，認均與本件之結論無礙，爰不一一論述，
    併予敘明。
九、結論：本件原告之訴為無理由，依民事訴訟法第78條，判決
    如主文。
中    華    民    國    97    年    8     月    20    日
                  臺灣宜蘭地方法院民事庭
                      法  官  林楨森
正本與原本無異。
如不服本判決應於判決送達後20日內提出上訴狀（須附繕本）。
中    華    民    國    97    年    8     月    22    日
                      書記官  邱美龍


司法院資訊處製作；財團法人民間司法改革基金會備份。
